【裁判字號】    89,訴,1063
【裁判日期】    900320
【裁判案由】    拆屋還地
【裁判全文】
臺灣嘉義地方法院民事判決  八十九年度訴字第一○六三號
    原      告  丙○○
    訴訟代理人  黃木春律師
    被      告  甲○○      住.
    訴訟代理人  乙○○      住.
右當事人間請求拆屋還地事件，本院判決如左：
    主    文
被告應將坐落嘉義縣中埔鄉○○段三四六號建地內，如附圖所示Ａ部分面積０．０一
三一四八公頃之地上房屋拆除，並將上開土地交還原告。
訴訟費用由被告負擔。
本判決於原告以新台幣貳拾肆萬壹仟元為被告供擔保後得假執行。但被告如於假執行
程序實施，以新台幣柒拾貳參仟元為原告供擔保後，得免為假執行。
    事    實
甲、原告方面：
  一、聲明：除供擔保金額外，如主文所示。
  二、陳述：
  （一）坐落嘉義縣中埔鄉○○段三四六號土地、建、面積０‧０二七二一九公頃（
        下稱系爭土地），係原告所有，系爭土地及地上房屋原均為訴外人陳明哲所
        有，於民國七十一年間經鈞院以七十一年度民執字第二一四二號強制執行拍
        賣系爭土地，由原告拍定取得（當時原地號為同鄉○○段公館小段八一號）
        ，並於七十二年二月二十二日辦畢所有權移轉登記，該地上房屋則於七十二
        年間經鈞院七十二年度執字第一八六九號強制執行程序，由被告及訴外人王
        張雪娥共同拍定取得，嗣王張雪娥將其應有部分轉讓被告。因系爭房屋、土
        地原屬同一人所有，嗣分別由不同人購得，應認基地買受人於買受之初，即
        有默認房屋買受人有權繼續使用基地，而成立租賃關係（最高法院七十年度
        台上字第一六三五號判決參照），惟此項租賃關係係為房屋而存在，故於房
        屋滅失時即歸於消滅（最高法院七十三年度台上字第二九九０號判決參照）
        。
  （二）又依民法第四百二十五條之一第一項之規定，系爭房屋係竹木造，屋頂蓋瓦
        ，相當老舊，一部分房屋在另地號土地上，原告於八十九年八月九日發現被
        告雇工在拆除房屋，將屋頂、牆壁及門窗拆除，當時即請求被告不要再建築
        ，並拍照為證，按屋頂、牆壁及門窗為房屋之主要部分，經，拆除後不能避
        風雨，已不能使用，至八十九十月十一日又發現被告在原地新建鋼骨樑柱屋
        頂之建築，其高度已加高，原有竹木造房屋已拆除，欲改建鋼骨造永久性鋼
        骨房屋，已為新建築物，因原有房屋已不能使用，原告以本件起訴狀繕本送
        達為終止租賃關係之意思表示，訴請被告拆除該地上建物，將系爭土地交還
        原告。
  三、證據：提出嘉義縣水上鄉地政事務所複丈成果圖、土地登記簿謄本各一份（以
      上均為影本）、照片十二張、並聲請訊問證人林榮春及勘驗現場。
乙、被告方面：
  一、聲明：原告之訴及其假執行之聲請均駁回；如受不利之判決，願供擔保准免宣
      告假執行
  二、陳述：被告並無全部整修該地上房屋，僅在八十九年八月九日整修屋頂之一部
      分，其他牆壁等均無整修，且有按時繳交年租金新台幣一萬多元，於整修之前
      ，系爭房屋租給一位姓蕭的朋友住了數年，每個月向其收取數千元之租金，被
      告並未居住該房屋，因被告遭原告的妻弟倒債五十萬餘元，所以被告要將該房
      屋整理，並出租他人，始不造成更大之損失，又該房屋被告至八十八年十二月
      底仍在繳納水、電費，浴室上裝置有水龍頭，現場仍有在使用水，且因現場正
      在整修，所以沒有水、電，系爭房屋整修後仍可使用。
三、證據：提出台灣省自來水公司水費收據、台灣電力公司電費收據各一紙。
    現場。
丙、本院依聲請及本於職權履勘現場，製有勘驗筆錄附卷。
    理    由
一、原告起訴主張：坐落嘉義縣中埔鄉○○段三四六號土地、建、面積０‧０二七二
    一九公頃（下稱系爭土地），係原告所有，系爭土地及地上房屋原均為訴外人陳
    明哲所有，於民國七十一年間經鈞院以七十一年度民執字第二一四二號強制執行
    拍賣系爭土地，由原告拍定取得（當時原地號為同鄉○○段公館小段八一號），
    並於七十二年二月二十二日辦畢所有權移轉登記，該地上房屋則於七十二年間經
    鈞院七十二年度執字第一八六九號強制執行程序，由被告及訴外人王張雪娥共同
    拍定取得，嗣王張雪娥將其應有部分轉讓被告。因系爭土地及地上房屋原屬同一
    人所有，嗣分別由不同人購得，應認基地買受人於買受之初，即有默認房屋買受
    人有權繼續使用基地，而成立租賃關係），惟此項租賃關係係為房屋而存在，故
    於房屋滅失時即歸於消滅。又系爭房屋係竹木造，屋頂蓋瓦，相當老舊，一部分
    房屋在另地號土地上，原告於八十九年八月九日發現被告雇工在拆除房屋，將屋
    頂、牆壁及門窗拆除，當時即請求被告不要再建築，而按屋頂、牆壁及門窗為房
    屋之主要部分，經拆除後不能避風雨，已不能使用，至八十九年十月十一日又發
    現被告在原地新建鋼骨樑柱屋頂之建築，其高度已加高，原有竹木造房屋已拆除
    ，欲改建鋼骨造永久性鋼骨房屋，已為新建築物，因原有房屋已不能使用，依民
    法第四百二十五條之一第一項之規定，原告並以本件起訴狀繕本送達為終止租賃
    關係之意思表示，訴請被告拆除該地上建物，將上開基地交還原告等語。被告則
    以：被告並無全部整修該房屋，僅在八十九年八月九日整修屋頂之一部分，其他
    牆壁等均無整修，且有按時繳交年租金新台幣一萬多元，於整修之前，該房屋租
    給一位姓蕭的朋友住了數年，每個月向其收取數千元之租金，被告並未居住該房
    屋，因被告遭原告的妻弟倒債五十萬餘元，所以被告要將該房屋整理，並出租他
    人，始不造成更大之損失，又該房屋被告至八十八年十二月底仍在繳納水、電費
    ，浴室上裝置有水龍頭，現場仍有在使用水，且因現場正在整修，所以沒有水、
    電供應，上開房屋整修後仍可使用等語，資為抗辯。
二、查原告主張系爭土地及地上房屋原均為訴外人陳明哲所有，於七十一年間經本院
    以七十一年度民執字第二一四二號強制執行拍賣系爭土地，由原告拍定取得，現
    為原告所有，又該地上房屋則於七十二年間經本院七十二年度執字第一八六九號
    強制執行程序，由被告及訴外人王張雪娥拍定取得，嗣王張雪娥將其應有部分轉
    讓被告，且該被告所有地上房屋占用系爭土地如附圖所示Ａ部分面積０‧０一三
    一四八公頃之基地，因系爭土地及地上房屋原屬同一人所有，嗣分別為原告及被
    告所有，應認基地買受人於買受之初，即有默認房屋買受人有權繼續使用基地，
    因而兩造間就上開基地有租賃關係之事實，業據原告提出上開複丈成果圖、相片
    等件為證，復為被告所不爭執，自堪信為真實。
三、次按土地與房屋為各別之不動產，各得單獨為交易之標的。建築物與基地同屬一
    人所有，僅將土地出賣時，因建築物性質上不能與基地使用權分離而存在，於此
    情形，應認基地買受人與建築物所有人就基地成立租賃關係，本係調和建築物所
    有人與基地所有人間之關係，使原存在之建築物不因其所占用之基地移轉他人，
    而成無權占有土地，致遭土地所有人以所有權之作用，請求將之拆除，對建築物
    所有人及社會經濟造成不利之影響。但此並不指建築物之所有人對該基地有不定
    期或永久之租賃權，而應認其租賃期限係至該建築物滅失或不堪使用時為止，與
    一般租用基地後再興建房屋而成立之基地租約，其租約不因建物滅失而失其存在
    之情形不同。易言之，依此事實所成立之土地租賃關係，以建築物存在為前提，
    苟該建築物滅失或不堪使用，其租賃關係即歸於消滅（最高法院四十八年度台上
    字第一四五七號判例意旨、八十六年度台上字第三五八六號判決參照）。復按新
    修正民法增訂第四百二十五條之一第一項前段亦明文規定：「土地及其土地上之
    房屋同屬一人所有，而僅將土地或僅將房屋所有權讓與他人，或將土地及房屋同
    時或先後讓與相異之人時，土地受讓人或房屋受讓人與讓與人間或房屋受讓人與
    土地受讓人間，推定在房屋得使用期限內，有租賃關係。」本件原告主張上開房
    屋係竹木造、屋頂蓋瓦，已相當老舊，被告於八十九年八月間並雇工拆除該房屋
    屋頂、牆壁及門窗，且於同年十月間在原地新建鋼骨樑柱屋頂之建築，並增加房
    屋高度，原有竹木造房屋已拆除，欲改建鋼骨造永久性鋼骨房屋，已為新建築物
    ，原有房屋已不能使用，依民法第四百二十五條之一第一項之規定，原有租賃關
    係已消滅，被告自應拆除該地上建物，將上開基地交還原告等語，被告則否認上
    開房屋已不堪使用，並以前揭情詞置辯。經查：上開房屋曾於八十九年八月間經
    被告僱工拆除房屋老舊之屋頂及部分牆壁、門窗，而殘破之屋瓦、薄木板等廢棄
    物散落屋內，嗣經清除後，被告於原址新建有鋼骨樑柱之屋頂，鋼樑上覆蓋鐵皮
    遮浪板，鐵骨造屋頂並增加高度，與原房屋之屋頂橫（木）樑仍留有間隔，且建
    造於原有木樑之上層，又上開房屋原係竹木造泥土牆，下砌磚牆，屋頂蓋瓦，現
    屋瓦已全部遭到拆除，而泥土牆壁則有部分剝落，另房屋北側牆壁雖裝有水龍頭
    ，惟現並無供應自來水，房屋西側之門窗及玻璃均已拆卸，屋內未放置任何傢俱
    等物品之事實，業經原告提出現場施工前、後之照片計十二張、土地複丈成果圖
    為證，且為被告所不爭執，復經本院至現場履勘無訛，製有勘驗筆錄在卷可稽。
    本院審酌上開基地上之房屋屋頂先遭被告雇工拆除，由地面即可明顯看見天空，
    且房屋西側之門窗、及玻璃業已拆卸，屋內裝設之水龍頭，現場亦無自來水供應
    ，上開房屋已不能遮蔽風雨，顯難作何經濟上之使用目的，嗣後被告於原址所新
    建之鋼骨造樑柱則係沿舊有泥土牆壁另行架設，橫樑及屋頂亦全部以鋼骨及鐵皮
    遮浪板重新建造，架設於舊有木樑之上層，並未再使用原有樑柱，被告既於原址
    另行建造上開鋼骨造樑柱及屋頂，且並未使用原有屋頂或樑柱，顯非屬一般之修
    繕而有改建之情形甚明，本件上開基地上之房屋既因不能遮蔽風雨，確已喪失獨
    立經濟效用而不堪使用。則依首揭判例、法條之說明，上開房屋既有不堪使用之
    情形，其租賃關係即歸於消滅。被告抗辯上開房屋僅係一部份整修，整修後仍可
    使用，始予以整修云云，自難採信。
四、從而，本件上開基地兩造間之租賃關係，既已消滅，被告就其繼續占有上開土地
    係有正當權源之事實，復無法舉證以實其說。從而，原告訴請被告將坐落嘉義縣
    中埔鄉○○段三四六號土地，如後附圖所示Ａ部分面積０．０一三一四八公頃土
    地上之地上物拆除，將上開土地交還原告，即屬正當，應予准許。
五、兩造均陳明願供擔保請為宣告假執行或免為假執行，經核原告勝訴部分及被告聲
    請部分均無不合，爰分別酌定相當之擔保金額予以宣告。
六、據上論結，本件原告之訴，為有理由，依民事訴訟法第第七十八條、第三百九十
    條第二項、第三百九十二條，判決如主文。
中      華      民      國    九十      年      三      月     二十     日
~B臺灣嘉義地方法院民事第二庭
~B    法  官  李文輝
右為正本係照原本作成
如對本判決上訴須於判決送達後二十日內向本院提出上訴狀
中      華      民      國    九十      年      三      月     二十二   日
~B    書記官  楊福源


司法院資訊處製作；財團法人民間司法改革基金會備份。
